【裁判字號】    97,裁,3166
【裁判日期】    970619
【裁判案由】    土地增值稅
【裁判全文】
最  高  行  政  法  院  裁  定
                                      97年度裁字第3166號
上  訴  人  甲○○
被 上訴 人  乙○○○○○
代  表  人  丙○○
上列當事人間土地增值稅事件，上訴人對於中華民國97年2月27
日高雄高等行政法院96年度訴字第716號判決，提起上訴，本院
裁定如下：
    主  文
上訴駁回。
上訴審訴訟費用由上訴人負擔。
    理  由
一、按對於高等行政法院判決之上訴，非以其違背法令為理由，
    不得為之，行政訴訟法第242條定有明文。依同法第243條第
    1項規定，判決不適用法規或適用不當者，為違背法令；而
    判決有同條第2項所列各款情形之一者，為當然違背法令。
    是當事人對於高等行政法院判決上訴，如依行政訴訟法第24
    3條第1項規定，以高等行政法院判決有不適用法規或適用不
    當為理由時，其上訴狀或理由書應有具體之指摘，並揭示該
    法規之條項或其內容；若係成文法以外之法則，應揭示該法
    則之旨趣，倘為司法院解釋或本院之判例，則應揭示該判解
    之字號或其內容。如以行政訴訟法第243條第2項所列各款情
    形為理由時，其上訴狀或理由書，應揭示合於該條項各款之
    事實。上訴狀或理由書如未依此項方法表明者，即難認為已
    對高等行政法院判決之違背法令有具體之指摘，其上訴自難
    認為合法。
二、本件上訴人之母蕭徐梅華（於民國93年7月17日死亡，由上
    訴人繼承，其餘繼承人蕭文衍、蕭文衡、蕭文龍、蕭文千及
    蕭又平等人拋棄繼承）於91年12月10日訂約出售其所有坐落
    台南市○○區○○段746地號土地（應有部分16,621/100,00
    0，下稱系爭土地）予訴外人陳俊良、陳俊宏2人，並於同日
    向被上訴人所屬安南分處申報土地移轉現值，經被上訴人核
    定其應納土地增值稅為新台幣（下同）0元。嗣經被上訴人
    查獲其有利用系爭土地與台南市○○區○○段345（應稅土
    地）、1201-1、1202-1、1203-1（以上為道路用地）、1203
    -2地號（應稅土地）、福國段341、342、351地號（以上為
    農業用地）、公親段33地號、安和段16-11地號（以上為應
    稅土地）、外塭段795、847-53地號（以上為道路用地）、
    安北段613地號、和業段146、1142地號、州北段774、1015
    地號、公塭段3地號（以上為應稅土地）、佃北段1108-1地
    號（道路用地）、鎮安段238、1655地號（以上為應稅土地
    ）、怡中段737、738（以上為道路用地）、750地號（道路
    用地）及772地號（應稅土地）等26筆土地，取巧安排形成
    共有關係後，再辦理共有物分割，借地價改算提高系爭土地
    之前次移轉現值後，再予移轉，以規避應課徵之土地增值稅
    。被上訴人乃依據財政部93年8月11日台財稅字第093045397
    30號令釋，以95年5月1日南市稅安字第09522099180號函，
    就系爭應稅土地分割前之前次移轉現值計算土地漲價總數額
    ，對蕭徐梅華之繼承人即上訴人補徵系爭地增值稅差額3,35
    5,884元。上訴人不服，循序提起本件行政訴訟，經原審法
    院駁回其訴後，提起本件上訴。其上訴意旨略以：上訴人之
    母係於91年12月間向地政機關辦理系爭應稅土地之共有物分
    割登記，於91年12月將土地移轉予陳俊良、陳俊宏，並依平
    均地權條例施行細則第23條之規定，向被上訴人申報將土地
    現值調整至當年度公告現值。上訴人之母在本件移轉財產權
    之過程中，不論係取得共有物之應有部分、分割共有物、成
    分割登記、甚至處分土地，完成土地移轉登記等一切程序，
    均係依據憲法所保障人民處分財產之自由，並循行為時之法
    律為之，並無不法可言。且上訴人之母於91年已以同等值之
    共有土地作為與其他共有人間共有物分割之對價，在取得系
    爭應稅土地所有權之前，對於系爭土地並無自然漲價之利益
    ，被上訴人未慮及平均地權條例施行細則第23條之立法原意
    ，課徵上訴人此部分之土地增值稅，實已違反土地稅法第28
    條、平均地權條例第35條、行政程序法第8條之規定及司法
    院釋字第180號、第287號解釋意旨，亦有違公平原則、實質
    課稅原則，原審判決竟予維持，復未說明何以無信賴保護原
    則之適用，自屬判決不備理由且違背法令云云。惟查本件原
    審判決依調查證據所得而敘明：本件係藉由小部分應有部分
    土地之移轉創造共有關係，再辦理共有物分割，與單純共有
    土地之分割係在消滅共有關係之情形，顯然有別；且上訴人
    藉「移轉」、「取得」、「共有物分割」及「再移轉」之程
    序，即創設土地共有之事實後，再辦理共有物分割登記，並
    藉地政機關之改算地價，使其土地登記簿謄本登載之前次移
    轉現值因此墊高，再由上訴人移轉他人，以達之後再移轉時
    得以規避土地增值稅之目的。是以分割之後系爭土地之地價
    現值，並非系爭土地之自然漲價，而係上訴人以上開方法刻
    意墊高，再由上訴人移轉他人，以圖達到規避稅捐之目的，
    此舉實已違反實質課稅及租稅公平之原則。故本件所謂「前
    次移轉現值」，應以共有物分割改算前之移轉現值為準，始
    符合實質課稅與租稅公平之要求。被上訴人依土地稅法第28
    條前段、第31條第1項第1款之規定，以共有物分割改算前之
    原地價或移轉現值，核計系爭土地之增值稅，於法並無違誤
    等情甚詳。上訴意旨就原審已論斷者，泛言未論斷，指摘原
    審判決有理由不備之違法，而未具體表明合於不適用法規、
    適用法規不當、或行政訴訟法第243條第2項所列各款之情形
    ，難認對該判決之如何違背法令已有具體之指摘。依首揭說
    明，應認其上訴為不合法。
三、據上論結，本件上訴為不合法，依行政訴訟法第249條第1項
    前段、第104條、民事訴訟法第95條、第78條，裁定如主文
    。
中    華    民    國    97    年    6     月    19    日
                    最高行政法院第三庭
                        審判長法官  黃  璽  君
                              法官  吳  慧  娟
                              法官  鄭  忠  仁
                              法官  黃  本  仁
                              法官  吳  東  都
以  上  正  本  證  明  與  原  本  無  異
中    華    民    國    97    年    6     月    20    日
                              書記官  王  福  瀛


司法院資訊處製作；財團法人民間司法改革基金會備份。
